【裁判字號】    96,矚上訴,5
【裁判日期】    970306
【裁判案由】    貪污治罪條例等
【裁判全文】
臺灣高等法院高雄分院刑事判決         96年度矚上訴字第5號
上  訴  人  臺灣屏東地方法院檢察署檢察官
被      告  亥○
被      告  甲○○
前列2 人共同
選任辯護人  陳明律師
            洪士宏律師
            林易玫律師
被      告  酉○○
選任辯護人  陳世明律師
被      告  未○○
被      告  庚○○
被      告  乙○○
被      告  辰○○
被      告  天○○
被      告  申○○
被      告  寅○○
被      告  戌○○
被      告  午○○
被      告  己○○
被      告  癸○○
被      告  子○○
被      告  戊○○
被      告  丙○○
被      告  丁○○
被      告  壬○○
被      告  辛○○
被      告  卯○○
被      告  巳○○○
被      告  丑○○
上列上訴人因被告等違反公職人員選舉罷免法案件，不服臺灣屏
東地方法院94年度矚訴字第2 號中華民國96年7 月26日第一審判
決（起訴案號：臺灣屏東地方法院檢察署94年度選偵字第13、15
、18、21、26、78、79、5425、5858號），提起上訴，本院判決
如下：
     主  文
上訴駁回。
     理  由
一、公訴意旨略以：被告亥○係前任立法委員，並係被告甲○○
    之夫，被告甲○○係第15屆屏東縣議會議員，被告酉○○自
    民國94年2 月起擔任「亥○、甲○○聯合服務處」主任，負
    責處理行政業務、新聞發布及擔任發言人。被告甲○○於94
    年6 月1 日決定參選屏東縣第15屆縣長後，被告亥○、甲○○、酉○○及被告即上開服務處行政組長未○○、助理庚○○、申○○、寅○○、戌○○、午○○、己○○、癸○○、
    子○○、戊○○、丙○○、丁○○、壬○○、辛○○、卯○○、巳○○○、丑○○，為求被告甲○○於94年12月3 日第
    15屆屏東縣縣長選舉能順利當選，乃共同基於投票行賄之犯
    意聯絡，於94年6 月13日真情團隊會議中，由被告酉○○宣
    布由上開服務處統籌辦理屏東縣各鄉鎮小型晚會，並擬訂「
    文宣發放編組及晚會時間表」、「鄉鎮互相支援表」進行統
    籌規劃及工作分配，繼而由被告亥○出面聯繫被告乙○○、
    辰○○、天○○3 人，以每人簽約金新台幣（下同）10萬元
    及每月8 萬元之代價，約定由被告乙○○、辰○○、天○○
    分別擔任如附表所示各場摸彩晚會之主持人，為被告甲○○
    造勢、助講及拜票，並由被告庚○○負責各鄉鎮小型晚會之
    企劃及執行，與如附表所示各分區負責人保持聯繫。且除由
    各分區負責人以被告亥○名義對外募集數量不等之獎品外，
    另由被告庚○○以上開服務處名義，向高漢平經營之公司及
    翁西隆經營之芳輪車行，分別洽購數量龐大之家電用品及25
    2 輛腳踏車，一併交由上開服務處統籌分配，作為摸彩之獎
    品。復填列不實主辦單位、贊助人或單位名稱，並以上開服
    務處名義聯繫不知情之高金素梅、廖峻、王美娜、吳泰逸、
    王志豐、張榮志等知名助講人，擬訂各埸「讓女人出頭天」
    競選晚會流程表，再由被告未○○以電腦製作各埸摸彩晚會
    宣傳稿，由上開服務處假冒「全民聯歡晚會」、「環保之夜
    」等名義，交由不詳廠商印製晚會宣傳單，且為掩人耳目，
    由如附表所示各分區負責人，偽以「資源回收宣傳晚會」、
    「真情感恩」、「屏東縣松竹梅協會聯歡晚會」等名義，向
    屏東縣警察局東港分局及枋寮分局申請集會許可，或未經合
    法申請集會，並由被告庚○○自94年6 月間起，以上開服務
    處名義先後7 、8 次向郭嘉政經營之東和印刷廠訂製十二萬
    餘張之摸彩券，供作摸彩賄選使用，並依前述文宣發放編組
    表，將晚會宣傳單及摸彩券，以派報、交鄰長分送及現場發
    送等各種管道送出，邀約屏東縣境內具有第15屆縣長選舉投
    票權之選民參加如附表所示之摸彩晚會。晚會進行前，先由
    被告庚○○聯絡黎書含經營之熱利企業社架設舞台、燈光及
    音響等設備（附表編號4 除外），再向阿淼企業有限公司訂
    購晚會中使用之「水嫩」、「晶炫」瓶裝飲用水29箱至100
    箱不等（每箱20瓶），並由各分區負責人及上開服務處之工
    作人員提早到場，懸掛印有被告甲○○照片並書寫「讓女人
    出頭天」、「女人出頭天、政治更清明」之大型看板，插設
    寫有甲○○字樣之旗子，分送扇子（印有「女人出頭天、屏
    東縣縣長參選人甲○○」字樣及甲○○照片）、宣傳單（印
    有「女人來治縣政治更清明、屏東縣縣長參選人甲○○」及
    甲○○照片）暨礦泉水予到埸之選民，每埸晚會並動員鄰近
    鄉鎮50名至490 名不等之支持者到埸助勢，以邊摸彩、邊競
    選之交叉方式緊湊進行。被告乙○○、辰○○、天○○亦與
    其等共同基於投票行賄之犯意聯絡，於晚會進行中，一再以
    「12月初3 的選舉，縣長甲○○1 票，給甲○○做縣長」、
    「咱12月初3 號，這埸一定要贏，甲○○! 在咱縣政府替咱
    來打拼好不好？」、「甲○○還未做縣長，就給我們父老兄
    姊大家有獎品」、「請大家支持甲○○，來摸彩開始」及「
    拜託大家在12月3 日將我們選票投給甲○○，好不好，感謝
    、感謝」等語，拜託選民於94年12月3 日投票支持被告甲○○，前述高金素梅等助講人亦均發表類此拜託選民支持被告
    甲○○之言詞，被告甲○○更是各埸均到埸以「阿華和亥○
    都是屏東培養出來的、牽成的，請給女性1 個機會、給屏東
    1 個機會」等詞拜託選民支持，而在滿埸拜託、支持甲○○
    之聲浪中，摸彩送出包括電冰箱、洗衣機、電視機、電磁爐
    、微波爐、電子鍋、烤箱、烘碗機、床頭音響、電風扇、及
    腳踏車等數量龐大之獎品（詳如附表所載），向如附表所示
    到場之蕭顏貴娥等不特定選民行賄，約定於屏東縣第15屆縣
    長選舉時投票支持被告甲○○，到場之選民亦均知悉被告甲○○係藉晚會摸彩之方式變相行賄，仍一再以鼓掌或高呼「
    好」、「甲○○當選」回應，表示將投票予以支持，如附表
    所示蕭顏貴娥等選民並領取摸彩所中之獎品而收受賄賂。因
    認被告亥○、甲○○、酉○○、未○○、庚○○、乙○○、
    辰○○、天○○、申○○、寅○○、戌○○、午○○、己○○、癸○○、子○○、戊○○、丙○○、丁○○、壬○○、
    辛○○、卯○○、巳○○○、丑○○均涉有修正前公職人員
    選舉罷免法第90條之1 第1 項之投票行賄罪嫌云云。
二、被告甲○○未於本院審理時到庭，惟訊據被告等於本院準備
    程序及審理時均堅決否認有何投票行賄犯行，渠等於原審及
    本院所辯要以：
    (一)被告亥○辯稱：本件7 場晚會均有主辦人，並有向當地分
    局合法申請集會，伊與被告甲○○聯合服務處配合主辦單位
    辦理活動，僅係希望提高被告甲○○之知名度，俾能與其他
    它政黨之候選人參加民調，爭取提名之機會。又被告甲○○
    在登記參選前尚非候選人，且參加摸彩者亦有來自外縣、市
    ，並不限於有投票權之人，自難遽以晚會中安排有摸彩活動
    ，即認伊與被告甲○○等人應成立賄選罪名；(二)被告甲○○
    於原審辯稱：伊當時係屏東縣縣議員，經常與選民互動，服
    務處安排之行程，倘時間允許，伊均會參加，且當時伊尚未
    決定是否參選屏東縣縣長，伊在晚會中現身，實屬參加一般
    性之活動，應無賄選可言；(三)被告酉○○辯稱：本件被告亥
    ○、甲○○服務處僅係各場晚會之協辦單位，並無主導權，
    倘有意賄選，應非如是。又本件參加摸彩者，並不限於有投
    票權之人，即使係兒童或外縣市之民眾亦得參加，且參加摸
    彩中獎之機率遠低於未中獎，足見摸彩發送獎品僅係促使民
    眾參加晚會之誘因，並非賄選之行為，更與約定投票權為一
    定之行使或不行使無對價關係；(四)被告未○○辯稱：伊僅係
    被告亥○服務處之義工，並非所謂之行政組長，且本件伊僅
    繕打1 份晚會節目表及1 次會議記錄，既未參加晚會，亦不
    知晚會進行之情形，不應遽以賄選罪名相繩；(五)被告庚○○
    辯稱：伊無賄選之行為，亦無其它不法之情事；(六)被告乙○○、辰○○、天○○辯稱：其等經常擔任各項活動及晚會之
    主持人，其任務無非在使活動或晚會之過程流暢順利，本件
    亦然，至於其間是否有賄選情事，其等並不知情，應與其等
    毫不相干；(七)被告申○○辯稱：本件伊之行為，並無構成犯
    罪可言；(八)被告寅○○辯稱：本件活動，當地家家戶戶均有
    送摸彩券，外縣市之人則在現埸發送，且無年齡限制，即使
    無投票權之兒童亦予發送，其目的僅僅係為將活動辦得熱鬧
    ，自非可認係賄選之行為；(九)被告戌○○辯稱：伊並非被告
    亥○、甲○○服務處之助理，當初伊係因前往該服務處聯天
    ，得知欲舉辦晚會，卻無人申請，而伊恰隨身帶有國民身分
    證，遂同意出面申請，伊所為僅止於此，應不至構成犯罪；
    (十)被告午○○辯稱：伊僅係填寫申請書協助辦理活動，以往
    被告亥○、甲○○服務處至屏東縣佳冬鄉舉辦晚會，亦均如
    此，本件是否有其它非法情事應與伊無關；(十一)被告己○○辯
    稱：伊並非被告亥○、甲○○服務處之助理，且伊僅係合法
    申請之集會之糾察員，並不知是否有賄選之情事，應不構成
    犯罪；(十二)被告癸○○辯稱：伊係屏東縣佳冬鄉鄉民代表，在
    該鄉內社區或廟會舉辦之活動，伊大致上均會參與，本件伊
    即係帶領婦女團隊前往助陣，伊既非被告亥○、甲○○服務
    處之助理，亦不知活動中有賄選之情事，應不為罪；(十三)被告
    子○○辯稱：伊並非被告亥○、甲○○服務處之助理，且當
    時並不認識被告甲○○，本件伊僅係幫忙找舉辦晚會之場地
    ，並幫忙發文宣，且伊雖知晚會中有摸彩活動，但伊認為此
    僅係為讓晚會更加熱鬧而已，並非有何買票之意圖，應無成
    立賄選罪名可言；(十四)被告戊○○辯稱：如附表編號4 所示在
    琉球鄉三隆宮舉辦之晚會，乃為祝賀神明生日由伊自行出資
    舉辦，摸彩活動之獎品，亦係由伊自行出資購買，而伊之所
    以邀請被告甲○○到場，則係為答謝被告亥○為琉球鄉爭取
    自來水加壓，完全無賄選可言；(十五)被告丙○○辯稱：伊係被
    告亥○、甲○○服務處之義工，對於該服務處舉辦之活動大
    抵均會參加，本件晚會之摸彩如係賄選，則中獎者固然開心
    ，未中獎者恐將感到氣惱，而適得其反，且一般而言，賄選
    無不秘密為之，如本件摸彩活動公開為之者，實難以賄選稱
    之；(十六)被告丁○○辯稱：伊在屏南有限電視公司上班，當時
    舉辦如附表編號5 所示黑鮪魚之夜，乃經合法申請，並有4
    、5 千名民眾到埸，而摸彩獎品不過一百多項，中獎機率甚
    低，又係公開為之，應與賄選有別；(十七)被告壬○○辯稱：伊
    乃應被告丁○○之請，在黑鮪魚之夜維持秩序，根本不知有
    何賄選情事，自無成立賄選罪名之餘地；(十八)被告辛○○辯稱
    ：本件摸彩之獎品均係由他人贊助，晚會亦係由民眾自由參
    加，並不限於特定對象，摸彩與投票間並無對價關係，無構
    成賄選可言；(十九)被告卯○○辯稱：伊於93年9 月間自台糖公
    司退休後，偶而會到被告亥○在東港之服務處泡茶聊天，但
    伊並未參與如附表編號6 所示在新園鄉仙隆宮舉辦之晚會及
    其他晚會，對於相關事情亦無所悉，不應令伊負何賄選罪責
    ；(二十)被告巳○○○辯稱：伊與被告即伊夫卯○○僅係至被告
    亥○在東港之服務處泡茶時，應邀簽名申請在仙隆宮舉辦之
    晚會，其他一概不知，難謂應負何賄選罪責；被告丑○○
    辯稱：如附表編號7 所示之晚會，乃恆春鎮海洋環境保護協
    會舉辦之「環境保護之夜」活動，用以表揚義工，以往亦常
    舉辦相同活動，獎品均係自行籌措，被告亥○、甲○○服務
    處僅贊助1 台車，租金約3,500 元，實與該晚會無太大關係
    ，伊應無成立投票行賄罪可言各等語。
三、按犯罪事實應依證據認定之，無證據不得認定犯罪事實，刑
    事訴訟法第154 條第2 項定有明文。又認定犯罪事實所憑之
    證據，雖不以直接證據為限，間接證據亦包括在內，然而無
    論直接或間接證據，其為訴訟上之證明，須於通常一般之人
    均不致有所懷疑，而得確信其為真實之程度者，始得據為有
    罪之認定，倘其證明未達到此一程度，而有合理之懷疑存在
    ，即難遽為有罪之認定（最高法院76年台上字第4986號判例
    參照）。
四、經查：被告甲○○於94年9 月30日登記參選屏東縣第15屆縣
    長選舉，在此之前，被告戌○○向屏東縣警察局東港分局申
    請於94年6 月26日18時至20時，在屏東縣崁頂鄉○○路99號
    北極宮舉辦資源回收宣導摸彩晚會，預定參加人數800 人，
    暨於同日19時至22時，在屏東縣南州鄉○○路170 號代天府
    前廣場，舉辦資源回收宣導集會，預定參加人數500 人；被
    告午○○向屏東縣警察局枋寮分局申請於94年7 月3 日19時
    30分至22時，在屏東縣佳冬鄉佳冬村三山國王廟前廣埸，舉
    辦親情感恩聯歡晚會摸彩活動，預定參加人數1,000 人；被
    告戊○○（原名陳立洋）向屏東縣警察局東分局申請於屏東
    縣琉球鄉○○路45號三隆宮前廣場，舉辦聯歡晚會，預定參
    加人數250 人；被告子○○向屏東縣警察局東港分局申請於
    94年7 月30日19時至22時，在屏東縣東港鎮○○街21之1 號
    東隆宮廣埸，舉辦摸採晚會，預定參加人數1,000 人，暨於
    94年7 月31日19時至22時，在屏東縣新園鄉○○村○○路51
    號仙隆宮前廣埸，舉辦摸採聯歡晚會，預定參加人數1,000
    人；被告丑○○亦藉由屏東縣恆春鎮海洋環境保護協會發函
    ，向屏東縣恆春鎮公所借用該鎮三山國王廣寧宮前廣場，於
    94年8 月7 日18時30分至21時舉辦環保之夜活動。上開7 場
    晚會係由被告亥○、甲○○聯合服務處主任即被告酉○○接
    洽聘請被告乙○○、辰○○、天○○分別或共同主持，各場
    晚會均由主持人、被告甲○○及到埸助講之人士發表支持被
    告甲○○參選屏東縣第15屆縣長之言論，並均分送腳踏車及
    家電用品等獎品予參加摸彩中獎之民眾各事實，有被告甲○○登記參選屏東縣第15屆縣長之相關資料、集會遊行申請書
    、屏東縣恆春鎮海洋環境保護協會函、警方蒐證光碟譯文、
    檢察官勘驗筆錄（見選偵字第21號卷117 頁至177 頁、恆春
    分局刑案偵查卷宗第7 頁、選偵字第21號卷78至139 頁、16
    7 至169 頁、選他字第76號卷第6 、32、33頁）及照片等件
    在卷可稽，並據被告乙○○、辰○○、天○○供述明白（見
    選偵字第13號A 卷72至102 頁），固堪信為實在。
五、惟按公職人員選舉罷免法第90條之1 第1 項之對於有投票權
    人之行賄罪，係以行為人基於行賄之意思，對於有投票權之
    人交付財物或其他不正利益，並相約為投票權之一定行使或
    不行使，且所交付之賄賂或不正利益與約為投票權一定行使
    或不行使間，有相當之對價關係為構成要件。如行為人並非
    基於行賄之意思交付金錢、財物，則該財物即非「賄賂」，
    申言之，此項「賄賂」係對於賄求對象約其投票權為一定行
    使或不行使之不法報酬。且該罪之成立與否，除應就行為人
    之主觀犯意及共犯犯意聯絡等心理狀態、行為時之客觀情事
    ，本於邏輯推理為綜合判斷外，仍須異時異地，衡以社會常
    情及經驗法則作為論斷之基礎。為維護選舉之公平性，端正
    不法賄選之風氣，對於以不正手段訴諸金錢、財物之賄選行
    為固應依法嚴以杜絕，惟行為是否該當賄選之要件，亦應在
    不悖離國民之法律感情與認知下，就社會一般生活經驗予以
    評價（最高法院92年度台上字第2773號判決參照）。查如附
    表編號1 所示之晚會，預定參加人數為800 人，據主持該場
    晚會之被告辰○○所供，實際到埸人數約為七百餘人（見內
    埔分局刑案偵查卷宗第3 頁）；如附表編號2 所示之晚會，
    預定參加人數為500 人，實際到場人數，據證人陳玉霞所述
    有數千人，據證人黃源振所述約有500 人，據證人黃金水所
    述約有二百餘人，據證人張瑋呈所述約有200 至300 人（見
    潮州分局刑案偵查卷宗第10頁反面、第13頁反面、第29頁、
    第38頁）；如附表編號3 所示之晚會，預定參加人數為1,00
    0 人，實際到場人數不詳；如附表編號4 所示之晚會，預定
    參加人數為250 人，實際到場人數，據證人陳惠琴所述約有
    三、四百人（見選他字第79號卷第151 頁）；如附表編號5
    所示之晚會，預定參加人數為1,000 人，實際到場人數，據
    證人邱怡玲所述約有500 人以上（見里港分局刑案偵查卷宗
    第20頁），據被告辰○○所述則約有4,000 人（見內埔分局
    刑案偵查卷宗第4 頁）；如附表編號6 所示之晚會，預定參
    加人數為1,000 人，實際到場人數，據被告子○○所述約有
    1,000 人，據被告卯○○所述約有600 人，據證人蔡雨水、
    王象所述約為100 人，據證人方秋葉所述為好幾百人，據證
    人陳英俊所述為800 多人（見屏東縣警察局刑案偵查卷宗第
    6 頁、第31頁、第39頁、第48頁、第53頁、第58頁）；如附
    表編號7 所示之晚會，實際到場之人數，據被告丑○○所述
    約有五、六百人（見選偵字第26號卷第175 頁）。則以上述
    各該晚會到場之人數與公訴人所指摸彩活動之獎品數量相較
    ，本件毋寧係多數未能中獎，而非普遍有獎之情形。又年僅
    11歲就讀國小6 年級之張雅琪，參加如附表編號3 所示晚會
    中之摸彩，抽中腳踏車1 輛，有搜索票及搜索扣押筆錄可憑
    ，並據證人即張雅琪之父張文輝陳稱屬實（見選偵字第19號
    卷第6 頁、第78頁、第89頁），可見參加如附表所示晚會之
    摸彩者，並非限於有投票權之人，即使無投票權之兒童亦得
    參加。其次，參加如附表編號2 所示晚會摸彩中獎之謝天明
    、陳玉霞、黃源振、林綑、黃金水、曹銀富，在領取獎品之
    時，並無人請其等在縣長選舉投票時支持特定候選人，業經
    證人謝天明、陳玉霞、黃源振、林綑、黃金水、曹銀富供述
    明白（見潮州分局刑案偵查卷宗第6 頁、第11頁、第14頁反
    面、第17頁、第30頁、第35頁），其餘如附表所示摸彩之中
    獎者，亦無證據證明其等在領取獎品時曾被要求投票支持被
    告甲○○，而在晚會中出現請求支持被告甲○○參選縣長之
    言論，出於造勢成分居多，則尚難與對有投票權之人「約」
    其投票權為一定之行使同視。再者，如附表編號1 至6 所示
    各場晚會均曾事先向警方申請，並經警方派員到場蒐證，如
    有賄選之意思殆不至於如此，蓋賄選者對於警方之查緝應避
    之惟恐不及，豈有自曝其行跡之理？準此，本件在晚會中舉
    辦摸彩活動，並夾以發表請求支持被告甲○○參選屏東縣長
    之言詞，一如被告亥○、酉○○所辯，無非係欲藉摸彩以招
    徠民眾，俾提高被告甲○○之知名度，壯大其聲勢而已，尚
    難認其摸彩係換取選票之對價，亦難謂彼等因此即有賄選之
    犯意。
六、據上所述，本件既難認摸彩係換取選票之對價，復難謂其行
    為人確有賄選之犯意，即難遽以公職人員選舉罷免法第90條
    之1 第1 項之投票行賄罪名相繩。被告亥○、甲○○、酉○○以外其餘被告，不論是否確係其服務處之行政組長或助理
    ，亦不論其參與方式或參與程度如何，結論均無不同，自無
    再加贅論之必要。此外，復查無其它積極證據足資證明被告
    等人確有賄選犯行，不能證明犯罪，則原審所為被告等均無
    罪之諭知，尚無不當。
七、公訴人上訴意旨，雖指稱：
  (一)本件晚會之摸彩均係免費提供，故對於獲獎之民眾而言，乃
    屬額外無償獲得利益，此種情形雖非人人有獎，但基於「無
    功不受祿」或「天下沒有白吃的午餐」等常識認知，佐以所
    有晚會顯然係為被告甲○○參選屏東縣縣長一事，請求到場
    民眾支持，故到場民眾無論有無抽得獎品，均會認知所摸得
    之獎品與投票支持被告甲○○參選縣長有關連，並認所摸得
    之獎品係賄選之物品，此乃屬符合常情之推論，亦為何以部
    分到場民眾如吳開量、陳玉霞、林燕鳳、陳麗華、張瑋呈等
    人會坦承有授受賄賂罪責，故由此推論被告等人舉辦免費摸
    彩晚會及到場參與摸彩之民眾均有賄選之相同認知乃合乎經
    驗法則之推論，原審竟僅因到場之民眾並非人人有獎一節，
    即遽為有利被告之認定，顯有判決違反經驗法則之情形。
  (二)起訴所認之7 場晚會均有警方到場蒐證，此為被告等人所認
    知，故渠等始會假借環保等名義而舉辦晚會，以逃避查緝，
    並在警方到場之情形，再以未限制到場民眾之身分來自圓其
    說，以免犯行甚為明確。然由各場晚會舉辦之地點，除東港
    鎮東隆宮1 處尚可稱之為觀光勝地，其餘6 處地點，均屬屏
    東鄉間地域，外來人口幾近於零，故被告等人在此認知下，
    亦知到場民眾多數均為有投票權之人，故無限制之必要，亦
    可達到賄選之目的。又雖參與投票之人有年僅11歲之幼童，
    但此幼童並非獨自1 人到場，而係由有投票權之父親陪同到
    場，故對於被告等人之賄選目的言，雖係由兒童參與摸彩，
    但與兒童父親參與無異。原審竟疏未考量以上論點，遽認被
    告等無賄選之犯意亦有不當。
  (三)本件領取獎品之民眾雖有供述渠等於領取獎品時，並無人請
    渠等投票予被告甲○○等語。然由整個晚會之活動均再向到
    場民眾表示被告甲○○如何適合擔任屏東縣縣長及請求民眾
    一定要支持甲○○當選等情，任何在此情況下，均已能認知
    其所領取之獎品係要支持甲○○當選縣長之對價始合乎常情
    ；況且要約原即不限於行賄時為之，事前為之亦可，重點在
    於能否使對方認知到要約之目的，本件之情狀顯然已足以使
    一般人認知到係為甲○○參選縣長而舉辦，所贈送之摸彩品
    自應認係行賄之對價。故原審將行賄之要約拘泥於行賄時表
    示，已有所不當，又認定所贈送之摸彩品非行賄之對價亦屬
    違反經驗法則。
  (四)被告等人雖有事先向警方申請，然此乃因渠等自認已有所掩
    飾，此業如前述(二)所述，並非渠等因無賄選之犯意而無懼查
    緝。況且以原審之邏輯觀之，似如將一切在警方面前發生之
    犯罪行為人認定為無犯罪之故意，殊不知膽大妄為之徒亦屬
    常見。
  (五)一行為之目的並非單一，一行為而有多數目的能達成乃更為
    有效益之事。本件被告等舉辦晚會固有造勢之目的，然此上
    非唯一之目的，亦非主要之目的，自不能因有此目的而完全
    忽略其他目的。對於被告等之行為之解釋，原即難以祈求被
    告會自承不利之事實，此在道德觀日益低落之台灣現況下，
    更屬常態。故職司司法審判之法院對於被告行為之解釋，自
    以客觀、合乎經驗的標準為之，本件通常之人於相同之情形
    下，應能認知被告等人有假借晚會摸彩之名義來行賄選之實
    ，故自應將此賄選目的涵攝於被告等人之行為目的之內，而
    認定被告等人有賄選之犯意及犯行。
八、惟查本件被告等所舉辦之各場晚會到場之人數與公訴人所指
    如附表所示摸彩活動之獎品數量相較，顯然多數到場之人都
    未能中獎，僅有少數人能中獎，足見並非普遍有獎之情形，
    至為明確。衡之常情，苟被告等有行賄之意思，豈有置多數
    未中獎之到場之人於不顧，而僅對中獎之少數人行賄之理。
    況僅對少數人行賄，豈非得罪多數到場之人，反難達到賄選
    之目的。又查本件參加摸彩晚會之人，並未限制須設籍於屏
    東縣選區，且係有投票權之成年人，則如此作為又如何能達
    到賄選之效果呢？至於證人吳開量、陳玉霞、林燕鳳、陳麗
    華、張瑋呈等人雖於偵查中自承收受賄賂之事實，然此僅為
    其等主觀上之認定，尚難遽認被告等有行賄之意思。況查參
    加摸彩晚會中獎者，於領取獎品之時，並無人請其等於縣長
    選舉投票時支持特定候選人等情，又據參加摸彩中獎者即證
    人謝天明、陳玉霞、黃源振、林綑、黃金水、曹銀富於警詢
    中供述明確。至於其餘如附表所示摸彩之中獎者，亦無證據
    足證其等在領取獎品時曾被要求投票支持被告甲○○。而在
    晚會中出現請求支持被告甲○○參選縣長之言論，顯係出於
    造勢成份居多，尚難與對有投票權之人「約」其投票權為一
    定之行使同視。本件既難認摸彩行為係換取選票之對價，即
    難謂被告等人有賄選之犯意，自不能以公職人員選舉罷免法
    第90條之1 第1 項之投票行賄罪名相繩。公訴人上訴意旨，
    仍執前詞，指摘原判決不當，難認有理由，應予駁回。
九、被告甲○○經合法傳喚，無正當理由不到庭，爰不待其陳述
    逕行判決。
據上論斷，應依刑事訴訟法第371條、第368條，判決如主文。
本案經檢察官林慶宗到庭執行職務。
中    華    民    國    97    年    3     月    6     日
                  刑事第九庭    審判長法  官  莊秋桃
                                      法  官  范惠瑩
                                      法  官  謝宏宗
以上正本證明與原本無異。
檢察官如不服本判決應於收受本判決後10日內向本院提出上訴書
狀，其未敘述上訴理由者，並得於提起上訴後10日內向本院補提
理由書狀（均須按他造當事人之人數附繕本）「切勿逕送上級法
院」。
中    華    民    國    97    年    3     月    7     日
                                      書記官  熊惠津
附表：
┌──┬────┬────┬───────┬──────────────┬──────┐
│編號│晚會之時│晚會分區│摸彩行賄之獎品│    行求、期約及交付賄對象  │備        註│
│    │間及地點│負責人等│              │                            │            │
├──┼────┼────┼───────┼──────────────┼──────┤
│ 1  │94年6 月│(1)負責人│電視機2 台    │(1)已查獲                    │其餘得獎者不│
│    │26日晚間│  申○○│電冰箱1 台    │  蕭顏貴娥（電磁爐1 台）    │明          │
│    │、屏東縣│(2)申請人│微波爐1 台    │  李玟徵（腳踏車1 輛）      │            │
│    │崁頂鄉中│  戌○○│床頭音響1 台  │  吳開量（同上）            │            │
│    │正路99號│(3)糾察員│電磁爐1 台    │  簡安心（同上 ）           │            │
│    │北極宮前│  申○○│腳踏車50輛    │(2)未查獲（姓名均音譯）      │            │
│    │廣場    │  丁○○│直立電風扇10台│不詳獎項：「編號4079」    │            │
│    │        │(4)主持人│              │腳踏車：「林秀任」、「陳俊│            │
│    │        │  辰○○│              │  中」、「吳清藤」、「吳王秀│            │
│    │        │        │              │  雲」、「編號4756」、「王偉│            │
│    │        │        │              │  成」、「蘇千妮」、「羅永吉│            │
│    │        │        │              │   」                       │            │
│    │        │        │              │音響：「羅鐘意」          │            │
├──┼────┼────┼───────┼──────────────┼──────┤
│  2 │96年6 月│(1)負責人│腳踏車50輛    │(1)已查獲                    │左列得獎之腳│
│    │26日晚間│  寅○○│電風扇10台    │  謝天明（腳踏車1 輛）      │踏車總數54輛│
│    │、屏東縣│(2)申請人│電冰箱1 台    │  王能金（同上）            │，應係已查獲│
│    │南州鄉溪│  戌○○│微波爐1 台    │  陳玉霞（同上）            │者與未查獲者│
│    │州村人和│(3)糾察員│電視機5 台    │  黃源振（同上）            │重複所致。  │
│    │路170 號│  寅○○│床頭音響1 台  │  林  綑（同上）            │            │
│    │代天府前│  卯○○│電磁爐爐1 台  │  林燕鳳（同上）            │            │
│    │廣場    │(4)主持人│              │  陳麗敏（同上）            │            │
│    │        │  乙○○│              │  黃金水（同上）            │            │
│    │        │  天○○│              │  曹銀富（電風扇1 台）      │            │
│    │        │        │              │  張瑋呈（腳踏車1 輛）      │            │
│    │        │        │              │  林溫生（未領獎）          │            │
│    │        │        │              │(2)未查獲（姓名均音譯）      │            │
│    │        │        │              │腳踏車：「009457」、「0085│            │
│    │        │        │              │  20」、「羅志成」、「黃麗芳│            │
│    │        │        │              │  」、「謝春花」、「黃志寬」│            │
│    │        │        │              │  、「009231劉水隆」、「花月│            │
│    │        │        │              │  紅」、「009499黃明君」、「│            │
│    │        │        │              │  「郭益智007821」、「王永興│            │
│    │        │        │              │  」、「007965」、「009465劉│            │
│    │        │        │              │  先生」、「012286黃林千」、│            │
│    │        │        │              │  「劉金仲」、「008230」、「│            │
│    │        │        │              │  011098」、「005491」、「  │            │
│    │        │        │              │  12273 黃鈺君」、「11660 吳│            │
│    │        │        │              │  佩宜」、「許喬金」、「郭進│            │
│    │        │        │              │  寶」、「劉貫谷」、「顏妙芬│            │
│    │        │        │              │  」、「8458」、「楊佳興」、│            │
│    │        │        │              │  「余如玉」、「林猜」、「蕭│            │
│    │        │        │              │  平雲」、「顧景對」、「7126│            │
│    │        │        │              │  」、「陳瑞財」、「廖高全」│            │
│    │        │        │              │  、「蕭秀美」、「陳靜抬」、│            │
│    │        │        │              │  「范鈺真」、「謝恩水」、「│            │
│    │        │        │              │  黃俊偉」、「蔡傅真妹」、「│            │
│    │        │        │              │  周東賢」、「黃麗心」、「張│            │
│    │        │        │              │  貴妹」、「林水波」、「楊如│            │
│    │        │        │              │  」、「劉淑芬」            │            │
│    │        │        │              │電風扇：「005356潘顏威」、│            │
│    │        │        │              │  「008910林亭瑤」、「郭耀文│            │
│    │        │        │              │  009083」、「8890林宜君」、│            │
│    │        │        │              │  「林坤生7720」、「8846黃盈│            │
│    │        │        │              │  天」、「黃亭偉12193 」、「│            │
│    │        │        │              │  王春月7915」、「9255劉進財│            │
│    │        │        │              │  」                        │            │
│    │        │        │              │床頭音響：「余德光0000000 │            │
│    │        │        │              │ 」                         │            │
│    │        │        │              │電磁爐：「賴淑香號碼00373 │            │
│    │        │        │              │」                          │            │
│    │        │        │              │微波爐：「林衝進00614」   │            │
│    │        │        │              │電視機：「林麗亭」        │            │
├──┼────┼────┼───────┼──────────────┼──────┤
│ 3  │94年7 月│(1)負責人│腳踏車50輛    │(1)已查獲                    │            │
│    │3 日晚間│  子○○│電風扇25台    │  張文輝（腳踏車1 輛）      │            │
│    │、屏東縣│(2)申請人│電冰箱1 台    │  林美芬（同上）            │            │
│    │佳冬鄉佳│  午○○│微波爐1 台    │  賴進元（電風扇1 台）      │            │
│    │冬村啟南│(3)糾察員│29吋電視機1 台│  謝蔡錦絨（腳踏車1 輛）    │            │
│    │路三山國│  戌○○│              │  賴利昌（同上）            │            │
│    │王廟前  │  己○○│              │  蘇董錦雀（同上）          │            │
│    │        │  癸○○│              │  謝天來、謝天發（同上）    │            │
│    │        │(4)主持人│              │  林燕秋（同上）            │            │
│    │        │  辰○○│              │  賴嘉雙（電風扇1 台）      │            │
│    │        │        │              │  羅振文（同上）            │            │
│    │        │        │              │  王秀文（同上）            │            │
│    │        │        │              │  羅玉堂（腳踏車1 台）      │            │
│    │        │        │              │(2)未查獲（姓名均音譯）      │            │
│    │        │        │              │腳踏車：「張雅琪」、「0502│            │
│    │        │        │              │  04」、「廖志峰」、「潘正昌│            │
│    │        │        │              │  」、「蔡孟慧」、「余振雄」│            │
│    │        │        │              │  、「林雅瑄」、「024314」、│            │
│    │        │        │              │  「陳支女」、「趙曼雲」、「│            │
│    │        │        │              │  羅建平」、「吳雅萍」、謝天│            │
│    │        │        │              │  來、「王天生」、「林明瑤」│            │
│    │        │        │              │  、「羅宜芬」、「楊安鍚」、│            │
│    │        │        │              │  「052380」                │            │
│    │        │        │              │電風扇: 「黃登基」、「楊燕│            │
│    │        │        │              │  羽」、「賴旭枝」、「陳秀月│            │
│    │        │        │              │  」、「陳宜化」、「鄭面」、│            │
│    │        │        │              │ 「 黃秀文」、「陳宜靜」、「│            │
│    │        │        │              │  蘇妊兒」、「030181」、「02│            │
│    │        │        │              │  1608」、陳佑真電冰箱：「│            │
│    │        │        │              │  賴合妹」                  │            │
│    │        │        │              │不詳獎項：「024537」      │            │
├──┼────┼────┼───────┼──────────────┼──────┤
│ 4  │94年7 月│(1)負責人│ 電視機1 台   │(1)已查獲                    │            │
│    │14日晚間│  戊○○│ 冰箱1 台     │  陳水頓（電風扇1 台）      │            │
│    │、屏東縣│(2)申請人│ 腳踏車20台   │  李素宜（同上）            │            │
│    │琉球鄉中│  戊○○│ 電風扇15台   │  林許船枝（同上）          │            │
│    │山路45號│(3)糾察員│ 保鮮盒數十個 │  黃陳惠玲（音響1 台）      │            │
│    │三隆宮前│  戌○○│ 按摩棒30支   │  阮惠停（按摩棒1 支）      │            │
│    │廣場    │  丙○○│              │  陳鄭美華（同上）          │            │
│    │        │(4)主持人│              │  陳進祥（保鮮盒1 個）      │            │
│    │        │  乙○○│              │  林啟明（同上）            │            │
│    │        │  陳惠琴│              │  江三信（按摩棒1 支）      │            │
│    │        │  （另經│              │  蔡黃春蘭（同上）          │            │
│    │        │  檢察官│              │(2)未查獲（姓名均音譯）      │            │
│    │        │  為不起│              │電風扇：「洪彥龍」、「黃先│            │
│    │        │  訴之處│              │  賢」、「黃義成」、「洪鳳秋│            │
│    │        │  分）  │              │  」、「陳榮智」、「洪慶泰」│            │
│    │        │        │              │  、陳水頓、「林偉文」、「余│            │
│    │        │        │              │  瑞蘭」、「賴清田（即李素宜│            │
│    │        │        │              │  ）」、「黃明登」、「王淑貞│            │
│    │        │        │              │  」                        │            │
│    │        │        │              │保鮮盒：「高群峰」、「黃麗│            │
│    │        │        │              │  麗」、「陳宗真」、「洪鳳華│            │
│    │        │        │              │  」、「蔡洪玉女」          │            │
│    │        │        │              │按摩棒：「洪文禮」、「柯敏│            │
│    │        │        │              │  如」、「洪美華」、「號碼60│            │
│    │        │        │              │  645 」、「陳明得」、「李黃│            │
│    │        │        │              │  秋蓮」、「洪慈玲」、「林信│            │
│    │        │        │              │  賢（即阮惠停）」、「鄭佩如│            │
│    │        │        │              │  」、「黃清香」、「賴清田」│            │
│    │        │        │              │  、「黃明登」、「王淑貞」、│            │
│    │        │        │              │  「康純華」、「洪靜雯」、「│            │
│    │        │        │              │  林中玉」、「黃輝豪」、「陳│            │
│    │        │        │              │  安娜」、「許昌成」、「黃怡│            │
│    │        │        │              │  婷」、「陳美玉」          │            │
├──┼────┼────┼───────┼──────────────┼──────┤
│ 5  │94年7 月│(1)負責人│電視機2 台    │(1)已查獲                    │依94年7 月29│
│    │30日晚間│  丁○○│電冰箱1 台    │  林重江（腳踏車1 輛）      │日真情週例會│
│    │、屏東縣│(2)申請人│機車2 輛      │  梁張桃（同上）            │會議記錄，上│
│    │東港鎮東│  子○○│腳踏車100 輛  │  吳冠龍（同上）            │開服務處除工│
│    │隆街21-1│(3)糾察員│電風扇        │  邱怡玲（同上）            │作人員外，共│
│    │號東隆宮│  戌○○│按摩棒5 支    │  鄭怡馨（同上）            │動員490 人參│
│    │前廣埸  │  壬○○│果菜機5 台    │  林文進（同上）            │加本次晚會。│
│    │        │(4)主持人│              │  陳宏串（同上）            │            │
│    │        │  乙○○│              │(2)未查獲（姓名均音譯）      │            │
│    │        │  辰○○│              │腳踏車：「陳建鳴」、「2551│            │
│    │        │  蔡錦銳│              │  02」、「王惠珍」、「郭坤耀│            │
│    │        │  （不知│              │  」、「柯以承」、「蔡素環」│            │
│    │        │  情）  │              │  、「陳煌彬」、「林曉蓮」、│            │
│    │        │        │              │  「黃亭怡」、「洪金化」、「│            │
│    │        │        │              │  孫國銘」、「號碼252976」、│            │
│    │        │        │              │  「陳怡玲」、「沈文忠」、「│            │
│    │        │        │              │  林勝興」、「吳伯興」、「黃│            │
│    │        │        │              │  鳳林」、「劉宜玲」、「黃秀│            │
│    │        │        │              │  花」、「王曉梅」          │            │
│    │        │        │              │29吋電視機：「洪怡旋」、「│            │
│    │        │        │              │  號碼257793」              │            │
├──┼────┼────┼───────┼──────────────┼──────┤
│ 6  │94年7 月│(1)負責人│腳踏車26輛    │(1)已查獲                    │「張許林巧」│
│    │31日晚間│  卯○○│電子鍋2 台    │  蔡雨水（腳踏車1 輛）      │先後中獎2 次│
│    │、屏東縣│(2)申請人│大烤箱2 台    │  潘柏勳（同上）            │            │
│    │新園鄉仙│  子○○│電扇1 台      │  黃國順（同上）            │            │
│    │吉村仙吉│  （代理│洗衣機1 台    │  方秋葉（電子鍋1 台）      │            │
│    │路51號仙│  人黃丁│冷氣機1 台    │  王  象（電風扇1 台）      │            │
│    │隆宮前廣│  木）  │微波爐2 台    │  陳英俊（腳踏車1 輛）      │            │
│    │埸      │(3)糾察員│床頭音響2 台  │  洪清俊（同上）            │            │
│    │        │  戌○○│烘碗機2 台    │(2)未查獲（姓名均音譯）      │            │
│    │        │  卯○○│電視機2 台    │腳踏車：「馮奇福」、「王慶│            │
│    │        │(4)埸地同│              │  祥」、「洪坪」、「張許林巧│            │
│    │        │  意人：│              │  」、「真阿、號碼21626 」、│            │
│    │        │  黃梁玉│              │  「王金英」、「號碼100590」│            │
│    │        │  嬋（黃│              │  、「許馨月」、「張許林巧」│            │
│    │        │  丁木之│              │  、「林文宗」、「林德湄」、│            │
│    │        │  妻）  │              │  「方俊霖」、「號碼002405」│            │
│    │        │(5)主持人│              │  、「李秀滿」、「陳寶堂」、│            │
│    │        │  乙○○│              │  「曾勝吉220239」、「劉鳳龍│            │
│    │        │  辰○○│              │  」、「號碼198415」、「溫門│            │
│    │        │  天○○│              │  生」、「鐘雅珍」、「余藍盆│            │
│    │        │        │              │  花」                      │            │
│    │        │        │              │洗衣機：「吳杏燕」        │            │
│    │        │        │              │冷氣機：「湯炳錕、號碼2103│            │
│    │        │        │              │   74」                     │            │
│    │        │        │              │微波爐：「號碼002418」、「│            │
│    │        │        │              │  蔡忠珀、號碼227616」      │            │
│    │        │        │              │床頭音響：「林炳宏」、「方│            │
│    │        │        │              │  盈權197259」              │            │
│    │        │        │              │烘碗機：「王思萍、號碼2103│            │
│    │        │        │              │  51」、「林竹模」          │            │
│    │        │        │              │大烤箱：「吳淑年199618」、│            │
│    │        │        │              │  「葉淑玲」                │            │
│    │        │        │              │電子鍋：「蘇義忠220262」  │            │
├──┼────┼────┼───────┼──────────────┼──────┤
│ 7  │94年8 月│(1)負責人│腳踏車50輛    │(1)已查獲                    │            │
│    │7 日晚間│  丑○○│29吋電視機1 台│  劉金品（腳踏車1 輛）      │            │
│    │、屏東縣│(2)主持人│20吋電視機2 台│  吳全發（床頭音響1 台）    │            │
│    │恆春鎮中│  乙○○│電冰箱1 台    │  江榮豐（腳踏車1 輛）      │            │
│    │山路三山│  辰○○│洗衣機1 台    │  蔡美娟（電扇1 台）        │            │
│    │國王廟前│  天○○│微波爐2 台    │  郭碧寅（未領獎）          │            │
│    │廣埸    │        │電磁爐2 台    │  陳美鳳（未領獎）          │            │
│    │        │        │烤箱2 台      │                            │            │
│    │        │        │電扇20台      │                            │            │
│    │        │        │DVD10 台      │                            │            │
│    │        │        │床頭音響2 台  │                            │            │
│    │        │        │人蔘茶禮盒50盒│                            │            │
└──┴────┴────┴───────┴──────────────┴──────┘
                                                      q


司法院資訊處製作；財團法人民間司法改革基金會備份。
